【裁判字號】    89,訴,668
【裁判日期】    901023
【裁判案由】    偽造有價證券
【裁判全文】
臺灣屏東地方法院刑事判決                          八十九年度訴字第六六八號
    公  訴  人  臺灣屏東地方法院檢察署檢察官
    被      告  乙○○
    指定辯護人  本院公設辯護人丙○○
右列被告因偽造有價證券案件，經檢察官提起公訴（八十九年度偵字第五九六號），
本院判決如左：
    主  文
乙○○無罪。
    理  由
一、公訴意旨略以：被告乙○○於民國八十七年間參加由告訴人甲○○擔任會首之民
    間互助會，自八十七年七月二十五日起至八十九年十一月二十五日止，每會為新
    台幣（下同）二萬元，會員包括丁○○、張朝陽、余水榮等人，採內標方式。嗣
    因被告乙○○積欠丁○○之表弟王忠雄三十六萬七千元，因此告訴人甲○○、丁○○、被告乙○○三人商量後決議由被告乙○○承受丁○○之會員資格，並於八
    十八年三月二十五日以四千三百元之標金標下會款以供償還前述欠款，並約定會
    款在扣除被告蕭某先前四個已得標會款共計八萬元後，餘額仍由丁○○全數領回
    。而被告乙○○竟基於意圖供行使之用，於前述會款得標後，在屏東縣餐飲職業
    工會（屏東市○○路二一七號），以丁○○存放在工會之印章，同時以丁○○之
    名義偽造有價證券本票二十二張（如附表所示）並持以行使交與告訴人甲○○收
    執。嗣因告訴人甲○○無法收取會款，始發覺上情。因認被告乙○○涉犯刑法偽
    造有價證券罪嫌云云。
二、訊據被告乙○○於本院訊問時，堅詞否認有前揭公訴意旨指訴之犯罪事實，並以
    ：因伊有欠丁○○的錢，丁○○又欠其表弟王忠雄，王忠雄向丁○○要錢，乃丁○○又向伊追討，當時伊與丁○○及告訴人甲○○三人曾協議，由丁○○開票，
    以後會錢則向伊收取，伊沒有盜用丁○○的印章等語置辯。
三、按犯罪事實應依證據認定之，無證據不得推定其犯罪事實，刑事訴訟法第一百五
    十四條，定有明文。不能證明被告犯罪或其行為不罰者，應諭知無罪之判決，同
    法第三百零一條第一項，復已明定。次按，告訴人之告訴，係以使被告受刑事訴
    追為目的，是其陳述是否與事實相符，仍應調查其他證據以資審認；認定不利於
    被告之事實，須依積極證據，苟積極證據不足為不利被告之認定時，即應為有利
    於被告之認定，更不必有何有利之證據，最高法院五十二年臺上字第一三００號
    、三十年上字第八一六號，著有判例。又刑事訴訟法上所謂認定犯罪事實之證據
    ，係指足以認定被告確有犯罪行為之積極證據而言，如未能發現相當證據或證據
    不足以證明，自不能以推測或擬制之方法，以為裁判基礎，此觀最高法院二十九
    年上字第三一○五號、四十年台上字第八六號判例意旨自明。
四、公訴意旨認被告乙○○涉犯前揭偽造有價證券罪嫌，無非以告訴人甲○○之指訴
    、證人丁○○、王忠雄之證詞為其論據。惟：
  (一)告訴人即本件合會會首甲○○原以案發之原因係：「... 被告因表示係案外人丁○○（同會之互助會員）委託其前來標會，告發（訴）人不疑，遂同意被告要求
    ，經開標結果由被告標得。嗣由被告持案外人丁○○署名... 本票廿二紙交與告
    發（訴）人作為繳付每期會款之憑據... 」（詳偵卷第二頁告訴狀）云云。然查
    告訴人甲○○乃具有相當社會經驗，尚能經營互助會，處理與數十人間之財務往
    來之人，蓋以決定標金，甚至交付互助會款等如此重要之事項，豈能僅憑被告自
    稱為受託人即任憑為之，況被告乙○○於上開期日前即已因其坦任餐飲工會職務
    上之事爆發弊案，財務上出現狀況，而同為該工會幹部之告訴人甲○○於本院訊
    問時，亦自承：被告乙○○就其自己跟會之部分，亦已於右揭時日其自稱受丁○○委託前來標會數月前，該工會出事時，即已停止繳付會款（詳本院卷九十年九
    月十四日訊問筆錄）等語，則會首竟能僅憑一先前已經欠繳會款之會員片面之詞
    而全未查證，即任其代標其他會員之會，原已嚴重背於事理，矧告訴人甲○○縱
    能不疑，對於此等極易立刻向委託人求證而揭穿之事，被告乙○○果有詐偽之心
    ，又何敢以此粗糙之手段造次為之，是告訴意旨以被告乙○○冒稱受託於丁○○
    進而標會云云，初已可議。嗣證人丁○○於偵查中證稱：「在第九會左右，乙○○告訴我，他要付票款，叫我的會讓他標，我回說只要會首答應就沒關係，我去
    找會首甲○○，並向會首說我原先繳的會款要由會首負責還給我，甲○○有答應
    之後，甲○○分二次給我會款，第一次付七萬，第二次三萬... 我是讓給乙○○
    的，不是委託乙○○標」、「是的，第九會我讓給乙○○，我有告訴會首甲○○
    他也同意，後來我拿回本金十萬元，會首還欠我四萬六千元」（詳偵卷第六十一
    頁、第六十四頁）等語，詎經證人丁○○前開證述後，告訴人甲○○旋於偵查中
    改稱：「丁○○有跟我說要讓給他，標會時丁○○說錢是要還她的，叫我不要把
    錢交給蕭... 」、「會錢收到後丁○○叫他弟弟跟我拿三十七萬... 剩下的我給
    丁○○七萬及三萬，蕭從那開始就沒繳會款，所以還差十萬多元... 」（詳偵卷
    第七十頁以下），足見告訴人甲○○與被告乙○○、證人丁○○三人間，確曾因
    證人丁○○與被告乙○○間債務清償問題，將證人丁○○就該會所應負之義務，
    由被告乙○○承受之方式，達成協議乙節，應堪認定。
  (二)證人丁○○於偵審程序中，固表示伊與被告乙○○間雖有會員資格頂讓情事，然
    伊並未簽發，或將印章交被告乙○○製作本票云云，惟查，合會乃重視當事人人
    格及信用之民事法律行為，其各參加人之身分、信用，不僅為其他參加人決定是
    否加入之重要因素，其會員之組成，於合會關係成立時，猶已特定，非如公司股
    東權可自由隨同股票之轉讓而移轉，凡此對於會首而言，尤其重要。申言之，若
    非以相當之擔保，苟會員於標得會錢後，即可將死會讓由欠缺履行能力之人承受
    而全身而退，其結果對於會首及其他會員，均極為不利。是姑不論本件互助會成
    立之初，既以證人丁○○為會員，爾後縱因其個人與他人有何權利義務之約定，
    一般而言，在形式上其關於該合會所生之權利或義務，仍應以原會員之名義行使
    ，否則即無法向其他會員交代，此為為會首之告訴人甲○○及證人丁○○所應知
    者，則被告乙○○所辯其製作該本票係經證人丁○○授權並交付印章所為，尚與
    事理相符。衡情，上開證人丁○○之會係於第九會時即已標走，所餘尚有死會十
    餘期待繳，今告訴人甲○○既已自承於事前即與證人丁○○就該讓與之事達成協
    議，而其事前尤已知悉被告乙○○財務狀況惡化，苟其未取得原會員丁○○可為
    清償之擔保，蓋以身為會首之人，豈有坐視會員於合會進行尚未過半，即任憑會
    員將會款標走後，獨留一財務狀況明顯不佳之人頂替之理，是足見被告乙○○所
    辯，其與告訴人甲○○、證人丁○○於事前即已達成協議，由丁○○開票，並由
    伊付死會會錢乙節，堪信為真。證人丁○○固表示其未簽發，或授權簽發前開票
    據，惟其證言不僅與常理不符，該事項復與之有重大利害關係，是其證言，難以
    盡信，且證人丁○○於八十九年三月六日偵查中經訊以有無同意被告蓋章時，竟
    答稱「現在我也不知如何說」及「我不會回答」等語，因此其是否未同意被告以
    其名義簽發本票，即有疑問。此外，既查無其他積極事證足資肯認被告乙○○確
    有公訴意旨指訴之犯行，揆諸前引法條及判例意旨，自應認為不能證明被告犯罪
    ，應為被告乙○○無罪之判決。
五、又本案既為被告無罪之判決，則臺灣屏東地方法院檢察署檢察官另就該署八十八
    年度偵續字第一二二號，被告乙○○涉犯偽造有價證券案件移送併辦部分，與前
    開公訴部分，即無裁判上一罪可言，無從併辦，自應退由檢察官依法卓辦。
據上論斷，應依刑事訴訟法第三百零一條第一項，判決如主文。
本案經檢察官張啟聰到庭執行職務
中      華      民      國    九  十    年      十      月    二十三    日
                                      臺灣屏東地方法院刑事第二庭
                                          審判長法  官  吳永宋
                                                法  官  包梅真
                                                法  官  陳松檀
右正本證明與原本無異。
對於本判決如有不服應於收受送達後十日內向本院提出上訴書狀上訴於臺灣高等法院
高雄分院並按他造當事人之人數附具繕本。
                                                書記官  張福山
中      華      民      國      九十      年      十      月   二十三   日


司法院資訊處製作；財團法人民間司法改革基金會備份。
